臺灣高等法院刑事判決　　　　　 93年度重上更(三)字第142號
　　上　訴　人
　　即　被　告　丁○○
　　選任辯護人　陳正旻　律師
上列上訴人因貪污治罪條例等案件，不服臺灣板橋地方法院87年
度訴字第361號，中華民國88年3月26日第一審判決（起訴案號：
臺灣板橋地方法院檢察署85年度偵字第16050號、第16151號、第
16 660號、86年度偵字第1170號、第1182號）提起上訴，經本院
判決後，由最高法院第3次發回更審，本院判決如下：
    主  文
原判決關於丁○○部分撤銷。
丁○○依據法令從事公務之人員，對於職務上行為，收受賄賂，
處有期徒刑伍年。褫奪公權參年。所得新台幣參拾萬元，應予追
繳沒收，如全部或一部無法追繳時，應以其財產抵償之。
    事  實
一、丁○○於民國82年9 月起至85年7月9日止，任財政部台灣省
    北區國稅局 (下稱北區國稅局）審查一科三股之稅務員，負
    責營利事業所得稅之申報審查業務，為依據法令從事公務之
    人員。其於84年4 月19日，審核屬於「非擴大書面審核案件
    」之富胤五金有限公司（下稱富胤公司）81年度營利事業所
    得稅結算申報書，其執行職務時，依職權得實質分析富胤公
    司81年度營利事業所得稅結算申報書與國稅局有關富胤公司
    該年度應繳稅額之電腦紀錄是否完全相符，雖丁○○可自行
    依書面資料查核，毋庸電話通知申報納稅義務人富胤公司另
    行提出帳冊，惟丁○○仍多次打電話聯絡富胤公司會計人員
    郭美秀要提出富胤公司帳冊以供查帳。郭美秀乃請公司職員
    紀百芬轉知負責帳冊之連淑美準備帳冊接受檢查。富胤公司
    前於81年間因自大陸地區非法走私五金零件遭查獲後，迄未
    辦理歇業手續，且因辦公室遷移及整修，相關帳冊已經遺失
    而無法完整提供查核，富胤公司實際負責人乙○○乃與負責
    富胤公司報稅之永華會計師事務所負責人戊○○商量，由戊○○與丁○○先行溝通，丁○○仍執意依職權實質查核富胤
    公司之相關帳冊，戊○○為期能溝通順利乃暗示可轉達富胤
    公司負責人行賄金錢之意，丁○○瞭解後，在北區國稅局辦
    公室內，透過戊○○轉達要求富胤公司給付新台幣（下同）
    60萬元，旋戊○○向乙○○轉知丁○○之要求，因乙○○認
    為60萬元數目太大，而有所延宕，遲至84年7 月間戊○○均
    未向丁○○回報，丁○○因案件遲未核定，多次打電話找富
    胤公司登記負責人郭明松，富胤公司實際負責人乙○○接獲
    郭明松通知後，乃通知連淑美攜帶營業所得稅申報書，於84
    年7 月12日一同前往北區國稅局向丁○○說明富胤公司帳冊
    遺失等節，並告知丁○○富胤公司登記負責人郭明松已經移
    民國外，嗣於連淑美暫時離開上廁所之際，乙○○為避免尋
    找整理帳冊之不便，基於以交付金錢行賄之犯意，期能順利
    獲得丁○○同意核定，以減少找尋整理帳冊之困擾，並請丁○○依現有申報資料審核，乙○○乃在紙上書寫「十五」，
    丁○○則在紙上書寫「五十」之數目，暗示乙○○交付50萬
    元，乙○○仍嫌賄款數額過高，另在紙上書寫「三十」（表
    示30萬元），丁○○同意，並表示欲交付該等款項時，先以
    電話聯絡，再於北區國稅局（八樓）樓下（即七樓）之福利
    社見面取款。嗣乙○○乃指示其妹郭美秀、其妻陳玉華填製
    傳票註明「桃園國稅局富胤查帳」字樣，並開立世華商業銀
    行建成辦事處票號為ＮＮ0000000 號、金額為30萬元之支票
    ，交由不知情之紀百芬提領，再由陳玉華轉交乙○○，由乙○○於同年7月14日下午1時許，將30萬元裝於牛皮紙袋內，
    在北區國稅局（八樓）樓下之七樓福利社樓梯口交付予丁○○，乙○○於等候丁○○下樓取款時，巧遇已近20年未謀面
    之昔日就讀明新工專之同學汪鴻榮（當時任職全錄公司桃園
    分公司經理），汪鴻榮陪同乙○○一同在該福利社等候丁○○，於乙○○交付該包以牛皮紙袋裝置之30萬元賄款予丁○○完畢後，乙○○於與汪鴻榮閒談之時，將其甫送賄款予丁○○之原委據實告知汪鴻榮，汪鴻榮聞言搖頭表示不可思議
    。丁○○收受賄款後，於84年7 月14日核定富胤公司之申報
    案時，並未接獲富胤公司逃漏稅之任何舉發或通報，乃依據
    稅捐稽徵法規定，於富胤公司81年度營利事業所得稅結算申
    報書之課徵紀錄欄內蓋上「在課稅期間，仍得依規定抽查」
    之戳記，核定應補稅額為零之後簽結，表示核定後若發現富
    胤公司有逃漏稅捐情事，稅捐機關依法仍有再次查核之職權
    ，以示與一般查帳案件區別，嗣因法務部調查局北部地區機
    動工作組接獲檢舉，丁○○於偵查中及原審調查中先後自白
    而查獲上情。
二、案經法務部調查局北部地區機動工作組 (下稱調查局北機組
    )移送臺灣板橋地方法院檢察署檢察官偵查起訴。
    理  由
一、訊據上訴人即被告丁○○就其自82年9 月起至85年7月9日止
    ，任北區國稅局審查一科三股之稅務員，負責營利事業所得
    稅之申報審查業務，為依據法令從事公務之人員，並於84年
    4 月19日接辦富胤公司81年度營利事業所得稅結算申報案，
    該案係屬「非擴大書面審核案件」依法書面審核即可，惟其
    於84年4月間及7月間曾打電話予富胤公司，要求審核富胤公
    司81年度之帳冊，84年7 月12日、同年14日二度與乙○○於
    北區國稅局見面，嗣於84年7 月14日核定應補稅額為零，並
    於申報書上蓋章註明「在課稅期間仍得依看見定抽查」等情
    供承無訛，惟矢口否認有何不法收取乙○○所交付之30萬元
    賄款之犯行，辯稱：其並無一再打電話給富胤公司表明要查
    帳之意思，僅是打電話去瞭解該公司究竟是否已辦理註銷登
    記或只是暫停營業而已，其並無收受乙○○所交付之30萬元
    ，當時在偵查中因被收押，且其子因自閉症需接受治療，在
    調查人員威逼利誘下，想換取檢察官同意交保，所以胡亂承
    認有收取乙○○交付之30萬元，偵審中則因害怕乙○○兄弟
    報復，亦曾自白犯罪，其認為系爭之30萬元，係乙○○與其
    他兄弟間之財務糾紛，與其無關云云；被告辯護人亦為被告
    辯稱：乙○○之證詞反覆，又無直接證據可以證明乙○○確
    有將30萬元交予被告，恐有誣指被告入罪之嫌，不能依此而
    為被告有罪之認定等語。
二、經查：
  (一)有關被告於85年9月2日調查局北機組詢問時所為之自白欠缺
    任意性答辯之部分：
    被告丁○○於85年9月2日在調查局時坦承收受證人乙○○所
    交付之30萬元各節之供述，係基於自由意識所為之任意陳述
    ，並非受威逼利誘之供述，被告該等自白具有證據能力，茲
    敘述理由如下：
  (1)被告於85年9月2日在調查局北機組製作筆錄時坦承：「84年
    4 月我曾打電話到富胤公司希望該公司能將發票及相關帳冊
    提示以供查核，．．．後因公務繁忙一直到同年7 月間因要
    結案，乃又去電請該公司儘速提供查核。後在7 月間．．．
    乙○○親自帶了30萬元現金，用牛皮紙袋裝妥，打內線電話
    給我，叫我到7 樓福利社樓梯口將該現金交給我收受．．．
    於84年7 月14日核定，．．．富胤公司帳冊申報沒有問題，
    無須補繳稅款」、「．．．乙○○夥同該公司1 名小姐到北
    區國稅局找我洽談富胤公司查帳事宜．．．」、「84年3、4
    月間我確曾打電話給富胤公司表示要查帳，但未曾打電話給
    戊○○，黃女應是受乙○○之命．．．前來北區國稅局找我
    洽公，黃女曾告訴我富胤公司帳冊已經遺失，公司會有意思
    意思（亦即送錢）表示，．．．我不清楚戊○○有轉送另30
    萬元賄款之事」等語（見偵字第16151號卷第159頁反面、第
    160頁、第161頁），而上開筆錄製作之過程，經本院更(二)審
    勘驗結果如下：
    上開筆錄製作時同步錄影錄音，詢問時辦公室門口可以自
      由進出，調查人員詢問被告語氣平和，詢問人員並且提供
      香煙、茶水供被告取用，被告並可自由任意走動，或坐在
      椅子應訊，經本院更(二)審勘驗屬實，有勘驗筆錄及翻拍照
      片在卷可查（見本院更(二)審卷第109頁、第117頁至第120
      頁），足認被告於85年9月2日接受調查局北機組詢問製作
      筆錄時，外觀上並未受有何不當拘束，應可認定。
    調查局北機組承辦人員：(甲)於10點29分31秒告知被告：「
      依據刑事訴訟法第2 條規定，就被告有利及不利的事項都
      應予以調查，但目前為止，對你的部分都很不利，如果自
      白對你是有利，因為貪污治罪條例規定，偵查中自白必減
      ．．．不管你交保與否將來都是要面臨刑期問題」。(乙)於
      10點32分50秒時告知被告：「提出六法全書予被告詳查，
      並告知貪污治罪條例第10條規定第3 項．．．偵查中自白
      必減」，被告仍於10點42分回答：「事實上我真的沒有拿
      ，沒有拿為何要承認」。調查局承辦人員對被告說明「如
      果你不願意講，我們這次借提你就等於作白工．．．我們
      真心希望能打動你．．．交保不會完全沒事，不要存僥倖
      的心理．．．重點是有沒有收錢，如果有收，接下來就是
      要看如何減刑」（見本院更(二)卷第110頁、第111頁）。(丙)
      於11時9 分35秒告知被告「我們最後一次借提你，不會再
      借提了，你考慮看看，．．．你不要那麼無動於衷」，被
      告回答：「我無動於衷是因為我在想，我想的事情很多」
      。(丁)於11時20分調查人員陪同被告一起慢慢吃便當，至11
      時43分，被告吃完便當後，自行起來丟垃圾．．．11時45
      分表示：「．．．我跟你們說實話，你們已經突破我的心
      防，我有跟乙○○拿30萬元．．．我確實有收30萬元，這
      裡有錄音、錄影我也知道．．．」（見本院更(二)卷第111
      頁至113頁）。
    (2)綜上，依前開勘驗結果，可知該次詢問過程中，調查局北
      機組承辦人員重點提示被告偵查中自白有減刑之規定，本
      案重點是有無收錢，且交保並非沒事，仍應面對刑責等各
      節，被告起初仍不為所動否認收受賄款，嗣後被告自行供
      出係被突破心防願意供出實情，顯然被告上開自白之陳述
      係在意識自主情形下所為，並無何威逼利誘情事，且被告
      上開筆錄係依據被告任意自白內容據實製作之事實，亦經
      證人即調查局北機組製作該筆錄之承辦人員董樂群於本院
      更(二)審調查時結證屬實在卷（見本院更(二)卷第101 頁、第
      103 頁），被告於偵查及原審審理時亦坦承收受乙○○交
      付之30萬元，迄本院上訴審調查時始主張前開調查局之自
      白缺乏任意性 (見本院上訴卷第94頁反面、第95頁），是
      被告嗣後所辯上開筆錄自白係受調查人員利誘威逼之事實
      ，顯係事後飾卸之詞，自無可採。
  (二)有關傳聞證據證據能力之部分：
    被告辯護人主張證人郭美秀、陳玉華、汪鴻榮、紀百芬等人
    於調查局及偵查中之筆錄均屬傳聞證據無證據能力。惟於92
    年1 月14日修正通過之刑事訴訟法施行前，已繫屬於各級法
    院之案件，其以後之訴訟程序，應依修正後刑事訴訟法終結
    之。但修正刑事訴訟法施行前已依法定程序進行之訴訟程序
    ，其效力不受影響，刑事訴訟法施行法第7條之3定有明文。
    而有關排除傳聞證據相關規定之修正，係於92年9月1日開始
    施行，本案原審係於新修正刑事訴訟法施行前之87年2 月18
    日繫屬，於88年3 月19日辯論終結，是證人郭美秀、陳玉華
    、汪鴻榮、紀百芬等人於調查局及偵查中之筆錄，已於修正
    刑事訴訟法施行前，依法定程序進行證據之調查，該已進行
    之程序，效力不受影響，應認有證據能力。
  (三)被告確實先後多次打電話聯絡富胤公司提出帳冊查帳，第1
    次先由戊○○與被告溝通暗示以金錢行賄，第2 次由富胤公
    司實際負責人乙○○帶同負責帳冊之連淑美前去期約行賄金
    額，嗣後由乙○○單獨攜帶賄款向被告行賄交付30萬元之事
    證詳如下述：
  (1)證人乙○○先後於調查局、原審及本院上訴審、更(一)審、更
    (三)審均證稱其確曾2次前往北區國稅局找被告，第1次談妥給
    付賄款30萬元，第2次即於北區國稅局樓下之7樓福利社樓梯
    口交付30萬元予被告等情，其證述如下：
    乙○○於調查局供述：「．．．84年4 月間丁○○打電話
      欲查富胤公司81年帳冊申報情形．．．遍尋不著．．．叫
      戊○○去和丁○○說明帳冊遺失，問如何補救，黃女接洽
      後告訴我陳某（即被告）索賄5、60萬元，．．．丁○○
      又直接打電話到富胤公司找郭明松，．．．一直打電話找
      郭明松要調閱富胤公司81年帳冊，因該帳冊早已遺失，我
      親自到北區國稅局找丁○○解決此事；我於84年7 月上旬
      偕本公司會計連淑美到北區國稅局8 樓服務台找丁○○洽
      談此事，．．．我表示富胤公司帳冊真的是弄丟了，並非
      不願意提供，請陳多幫忙，我會意思意思，我乃在紙上寫
      「十五」，表示要給他15萬元，他說太少了，．．．並以
      手掌比出「五」，表示要50萬元；我向陳某表示公司目前
      營運不好，富胤公司也已停業，我代郭明松出面解決，負
      責人郭明松是我二哥，我又在紙上寫了「三十」，表示要
      給他30萬元，請他多幫忙，他終於答應，並表示送來時打
      電話給他，並在樓下等，到時他會出來。回公司之後我將
      此事告訴兄弟及妹妹等5人，彼等亦贊成此事，84年7月13
      日我太太陳玉華自公司領取現款30萬元予我，翌（14）日
      下午約1時餘，我至北區國稅局8樓服務台打內線電話找陳
      某，約在7樓福利社見面，陳某乃自8樓樓梯間走下來，在
      福利社門口我將現金30萬元（已用牛皮紙袋包妥）交給他
      ，雙方並未交談，他拿錢之後逕自上樓」、「致送賄款當
      日連女並未前往，不過致送賄款當日我曾在國稅局7 樓福
      利社遇見我五專同學汪鴻榮．．．」、「（你在那交給他
      ？）北區國稅局7樓福利社樓梯口」（見偵字第16151號卷
      第82頁反面、第83頁、第149頁反面）。
    乙○○於原審供述：「（為何送30萬元？）丁○○打電話
      去台北公司．．．我至國稅局去談，我帶會計連淑美去找
      陳，陳（指被告）當天在紙上寫50或60，我就跟他說太多
      了．．．我就在紙上寫30他就說好，．．．我第2天1個人
      去，剛好遇到我同學汪鴻榮，我有向妹妹郭美秀說要30萬
      元，30萬元是我太太陳玉華給我的」、「我承認有送30萬
      元予丁○○，是7月間的時候．．．。」、「7月間有送30
      萬元。」（見原審卷(一)第219頁、見原審卷(二)第245頁反面
      、第249頁）。
    乙○○於本院上訴審稱：「．．．我告訴他要多少錢打點
      ，他用寫的說要50、60萬元，我告訴他太多了，寫30萬元
      ，他同意．．．，這30萬元是我直接送去的，並沒有透過
      其他人送去，他告訴我送錢去時先打電話給他，他會在福
      利社等，我去之後他就下樓，我就在福利社樓梯間把錢給
      他，我就走了，之後他就沒再打電話來了，就沒事了。」
      (見本院上訴卷第246頁)
    乙○○於本院更(一)審調查時稱：「他 (即被告）開的條件
      我答應，我給他30萬元，只有給1 次，是我親自給的，在
      福利社給的。」 (見本院更(一)卷第55頁)
    乙○○於本院更(三)審以證人身份接受交互詰問時，亦同前
      於偵審中之證言表示：「 (你去北區國稅局找被告，見過
      他幾次？)總共2次」、「第1 次去的時候，被告拿一張明
      細表給我，說我哥哥 (郭明松)欠帳多少錢，並且寫了1個
      數字 (即50）在紙上，開價表示這樣才能解決問題，問我
      可不可以，我說只能付30萬，被告就點頭表示ＯＫ。」、
      「(你跟被告有無約定30萬元如何給？)我們有約，我拿到
      後，打電話，被告他才下來」、「我去的時候，剛好遇到
      我唸書時班上同學汪鴻榮，他剛好在北區國稅局的樓上上
      班，他問我來做什麼，我說我跟人有約，他說帶我去福利
      社坐．．．之後我才打電話給被告，被告就從樓上走樓梯
      下來，我就在樓梯口把30萬元交給被告．．．。」 (見本
      院更(三)審卷94年1月31日審判程序筆錄)
    衡諸，證人乙○○歷次證言就其前往北區國稅局找被告洽
      談之時間、地點、談話主要內容及約定交付賄款30萬元，
      嗣後於北區國稅局樓下之福利社樓梯口交付賄款30萬元，
      並巧遇同學江鴻榮等節均屬相符，且被告對於證人乙○○
      前往北區國稅局找其洽談之次數、時間、地點亦均不爭執
      ，而被告與證人乙○○第2 次見面之地點係在北區國稅局
      樓下福利社之樓梯口，若被告與乙○○僅係洽談公事，何
      以不在辦公處所洽談？證人乙○○又何以需2 次前往？並
      於其第2 次前往北區國稅局與被告接觸後，被告旋於同日
      核定富胤公司之營利事業所得稅申報案？且證人乙○○前
      開向被告行賄之證詞，屬對其本身不利之證詞，其自始至
      終均為相同之陳述，且其與被告並無何故舊恩怨，亦無甘
      冒重罪而陷被告入罪之理，其證詞自可採信。辯護人雖主
      張證人乙○○之證詞反覆，不可採信。惟同一證人前後證
      言略有出入，此乃細節未交代清楚，或描述用語不同，省
      略片段情節，或紀錄之詳簡有異所致，倘其主要陳述一致
      ，應得採為裁判之基礎，本案證人乙○○就被告收受賄款
      30萬元之主要陳述均屬一致，尚難僅以細節部分之證述略
      有些微出入，即認其證詞不得採為裁判之基礎。
  (2)被告確實以電話聯絡富胤公司相關人員將該公司之帳冊送查
    ，嗣證人乙○○乃親赴北區國稅局與被告接洽，並交付30萬
    元賄款之經過，證人乙○○之證述核與證人郭美秀 (乙○○
    旗下公司之財務主管)於調查局、偵查與本院上訴審89年3月
    31日訊問時所證述情形（見偵字第16050 號卷(一)第48頁反面
    ；偵字第16050號卷(二)第2 頁反面、偵字第16151號卷第91頁
    反面；本院上訴卷第206頁）、證人陳玉華 (乙○○之妻)於
    調查局及偵查中所證述情形均屬相符（見偵字第16050 號卷
    (二)第2頁反面、偵字第16050號卷(一)第12頁、第24頁反面）。
    再佐以，證人汪鴻榮（即乙○○就讀明新工專時之同學）於
    調查局證稱：其在桃園北區國稅局樓上工作，於84年7 月14
    日下午1時許，在樓下遇見同學乙○○，一起去7樓福利社聊
    天，因而知道乙○○要去行賄稅務人員，乙○○當時連續打
    2次電話給稅務人員，第1次電話時稅務人員不在，第2 次電
    話時稅務人員就來了，乙○○將牛皮紙袋的錢交付，其與乙○○就一起其家中聊天，其因此知道是30萬元的賄款及原委
    等語，並指認被告相片等節，（見偵字第16151號卷第136頁
    及第138 頁）亦足認證人乙○○證述之情節，確屬信而有徵
    。
  (3)證人乙○○所交付予被告之賄款30萬元，乃乙○○指示其妹
    郭美秀、其妻陳玉華填製傳票註明「桃園國稅局富胤查帳」
    字樣，並開立世華商業銀行票號為ＮＮ0000000 號、金額為
    30萬元之支票，交由不知情之紀百芬提領，再由陳玉華轉交
    乙○○一節，除據證人郭美秀、陳玉華證述在卷，詳如前述
    外，且經證人紀百芬證述在卷（見偵字第16050 號卷第31頁
    反面、第32頁、第36頁、第39頁、第160頁反面、原審卷(二)
    第7頁反面、第8頁），復有上開支票及傳票影本在卷可憑（
    附於偵字第16050號卷(一)第14頁、第15頁、第37頁、第154頁
    、第155頁，偵字第16151號卷第90頁、第99頁），益見證人
    乙○○所證行賄被告30萬元確係屬實。
  (4)被告於85年9月2日在調查局北機組製作筆錄時坦承收受乙○○交付之30萬元，業如前述，嗣並於檢察官偵查中坦承於調
    查局北機組所言均屬實在，其確實有於84年7 月間，在北區
    國稅局7 樓福利社收受乙○○交付之30萬元，其收受該30萬
    元後即依富胤公司之申報核定等語 (見偵字第11651 號卷第
    159 頁反面至第161頁正面、第163頁反面、第164頁)，復於
    原審坦承85年7月間確實收受乙○○30萬元 (見原審(一)卷第2
    18頁反面、原審(二)卷第245頁、第295頁），被告前開自白與
    證人乙○○、郭美秀、陳玉華、汪鴻榮等人之證詞，綜合觀
    察，亦屬脈絡相符，是被告上開調查局及偵審自白，堪認與
    事實相符。嗣被告雖辯稱打電話去瞭解富胤公司究竟是否已
    辦理註銷登記或只是暫停營業而已，並非通知提出帳冊查核
    ，因乙○○兄弟間為侵占財產之事有爭議，乙○○兄弟等人
    有很大之背景，其害怕被報復，才自白云云。惟：被告審核
    富胤公司81年度營利事業所得稅結算申報，係依據「非擴大
    書面審核案件」為書面審核，承辦人員查核案件時原則上不
    需審核有無「註銷登記」或「暫停營業」，然如與案件查核
    有關仍需審核，此有財政部臺灣省北區國稅局92年5 月26日
    北區國稅審一字第0921026921號函在卷可查（見本院上更(二)
    卷第128 頁），況被告於本院更(二)審調查時亦陳明：「公司
    暫停營業時，要跟稅捐稽徵處申報．．．歇業，要去稅捐稽
    徵處申報，國稅局不會知道．．．」、「如果沒有註銷，不
    管是暫停營業，還是歇業，我都可以辦出去」，足認被告當
    知若有必要查明是否註銷或暫停營業或歇業，應向相關主管
    機關函查，通知申報人口頭陳述毫無依據。另，被告辯稱乙○○兄弟等人有財產糾紛，其因害怕報復，才自白收受賄款
    30 萬元 (見本院更(一)卷第58頁)，惟乙○○兄弟等人縱確有
    財務糾紛，惟被告係依法執行公務之稅務人員，若依法行事
    即無何可能害怕遭他人報復之理，且被告前於本院上訴審辯
    稱因遭調查員威脅利誘始承認犯罪，於本院更(一)審改稱害怕
    遭乙○○兄弟報復始承認犯罪，就其自白之動機及緣由所述
    均有所不同，從而被告以前詞置辯，係臨訟編纂之詞，自無
    足採。
  (四)富胤公司81年度營利事業所得稅結算申報書，被告負責審核
    時仍得依職權分析書面申報，被告於84年7 月14日，依據「
    非擴大書面審核案件」，不再要求富胤公司提出帳冊審核，
    並在課徵紀錄欄內蓋上「在課稅期間，仍得依規定抽查」之
    戳記，予以核定應補稅額為零簽結，並無違背職務，理由如
    下：
  (1)證人林豐茂（即北區國稅局秘書）於原審結證稱：「（請就
    國稅局查帳略做說明？）一類為列選是一定要查，另一類未
    列選．．．，關於本件帳是未列選案件．．．未列選案件歸
    書面審核，不須調帳冊核對，除非有通報資料異常，例如檢
    舉或銀行利息通知，．．．3 千萬元以下不在分局審查，．
    ．．此案件報稅只至11月份非全年度，且是虧損，所以書面
    審核，且與通報資料相符，無須特別審查」（見原審卷（二
    ）第70頁）嗣於本院更(二)審結證稱：「未列選的案件歸書面
    查核的案子，如果該案子已經有被檢舉或通報異常的情形，
    經過電腦篩選之後，仍有可能會將該案列為未列選案件，稅
    務人員接辦該案子之後，必須自己去分析所謂異常的情形，
    例如利息收入，納稅人自己申報的金額及海關退稅等等的部
    分異常的，由稅務人員依職權分析。．．．如果經過稅務人
    員認為沒有問題，還是可以依照書面查核的方式審核。」、
    「（提示原審卷(二)第39頁至第42頁）是否你所謂營利事業所
    得稅申報核定資料？對於該資料，有何意見？依照該資料表
    示該公司沒有通報異常資料，仍然屬於未列選的書面審核案
    件。．．．蓋『稅捐核課期間仍可依規定抽查』的意思表示
    書面核定之後如果有通報異常5 年內可以調帳查核，這是每
    個書面審核案件都必須要蓋的章」（見本院更(二)卷第104 頁
    、第105頁）。
  (2)證人陳登賢（台灣省北區國稅局新莊稽徵所主任）於原審調
    查時具結證稱：本件富胤公司81年度營利事業所得稅申報書
    ，因為是3 千萬元以上之營業額且申報虧損，是屬於未被電
    腦列選之案件，因此稅務人員在申報書第1 頁右下角蓋有84
    年7月14日按書面審核審定章戳，本件只要第2頁之電腦資料
    及第3 頁之手寫資料互相查核，彼此數額符合，就不必通知
    公司提出帳冊供查帳，稅務人員不必與公司有任何接觸等語
    （見原審卷(二)第110頁、第111頁）。
  (3)關於「非擴大書面審核案件」稅務人員審核結果如係依申報
    數核定，應於封面加蓋『稅捐核課期間仍可依規定抽查』章
    戳，其目的除為了與一般查帳案件區別外，並為符合稅捐稽
    徵法第21條第1項第1款及第2 項之規定，即經書面核定案件
    ，如嗣後有逃漏稅捐情事（如經人檢舉或有後到課稅資料等
    ）稅捐機關仍有再次查核之職權，核與被告於84年間承辦另
    案建雄建設股份有限公司被電腦列選為「非擴大書面審核案
    件」，核定時確實亦蓋『稅捐核課期間仍可依規定抽查』章
    戳相同，此有財政部臺灣省北區國稅局92年4月24日、同年7
    月31日北區國稅審一字第0921018294號函及0921039223號函
    在卷可查（見本院更(二)卷第122頁、第142頁、第143頁）。
  (4)綜上，富胤公司八十一年度營利事業所得稅結算申報書，雖
    經電腦列選為「非擴大書面審核案件」，若稅務人員認有問
    題仍可改為查帳案件處理，則本件依書面申報資料雖與電腦
    核定完全相符，惟稅務人員仍應依職權分析申報是否確實，
    此經證人林豐茂於本院更(二)審調查時結證詳如前述，足認被
    告當時認通知申報人提出帳冊以利分析亦應屬被告執行職務
    上之行為，雖嗣後富胤公司未提出帳冊，惟此並不影響被告
    職權分析，況且富胤公司書面申報資料確實並無通報異常並
    與國稅局電腦核定相符，依被告核定當時應屬於未列選的書
    面審核案件，亦經證人林豐茂於本院更(二)審調查時結證詳述
    同前，足認富胤公司固未提出帳冊，而被告於84年7 月14日
    依職權分析判斷後依照「非擴大書面審核案件」核定富胤公
    司應補稅額為零後簽結，被告所為屬其執行職務審核分析之
    權責範圍，核並無違法之事實，當可認定。
  (五)被告辯護人聲請調閱調查局北機組85年8 月21日製作被告調
    查局筆錄之錄音帶及錄影帶，並請求調閱丙○○、己○○、
    甲○○之判決供參考。惟被告於85年8 月21日接受調查局北
    機組詢問時所製作之錄音帶及錄影帶，因事隔8 年有餘，已
    因受潮未再保存，且被告於接受詢問時係在健康狀況正常之
    情形下進行，85年8 月21日調查局北機組人員詢問被告時，
    辯護人賴振宗律師亦陪同在場等情，業經調查局北機組於93
    年11月18日以廉電字第09378051200 號函函覆在卷，是被告
    辯護人聲請調閱之85年8 月21日被告製作筆錄時之錄音帶及
    錄影帶，已無從調閱，且被告於85年8 月21日製作筆錄時確
    有律師陪同，亦有筆錄在卷可憑，於此情形下，自無可能遭
    調查局北機組承辦人員行威逼利誘，是此部分無再予繼續調
    查之必要。至於同案被告丙○○、己○○、甲○○等人涉案
    情節均與被告不同，尚難比附援引，供作參考，本院認無調
    閱之必要。
  (六)綜上所述，被告對於職務上行為，收受賄賂30萬元，事證明
    確，被告犯行應可認定。
三、按被告犯罪後，貪污治罪條例就職務上收受賄賂罪業於85年
    10月25日修正生效，依被告收受賄賂行為時之貪污治罪條例
    第5條第1項第3款（81年7月19日修正生效）應處7 年以上有
    期徒刑，得併科新臺幣2 百萬元以下罰金，85年10月25日修
    正生效後，雖刑度無差異，然併科之罰金則提高為新台幣6
    千萬元以下罰金。比較被告行為時之舊法與裁判時之新法，
    以行為時之舊法較有利於被告，爰依刑法第2條第1項但書之
    規定，適用較有利於被告之行為時舊法，核被告所為，係犯
    81年7月19日修正生效之貪污治罪條例第5條第1項第3款之職
    務上行為受賄罪。公訴人認其係犯同條例第4條第1項第5 款
    違背職務收受賄賂罪嫌，惟依本院前開調查，被告所為屬於
    執行職務之權責範圍內，核並無違背職務之處，詳如前述，
    是以公訴人起訴法條容有誤會，爰於社會基礎事實同一之範
    圍內，變更起訴法條。又被告於偵查中及原審調查時自白收
    受款項30萬元，依修正前貪污治罪條例第8條減輕其刑。
四、原審認被告罪證明確，而予論罪科刑，固非無見，惟查：(一)
    被告所為應係犯職務上收受賄賂罪，原審認被告所為係犯利
    用職務上機會詐取財物罪，適用法律尚有錯誤。(二)原判決關
    於被告於偵查中及原審自白犯行之事實，未加載述於事實欄
    內，致法律之適用失其依據，容有未洽；(三)被告丁○○並未
    收受戊○○向乙○○領取之30萬元（詳如後述），原判決亦
    未加以論述說明，同有可議。被告上訴仍執陳詞否認犯罪，
    雖不足取，但原判決關於被告部分既有上述可議之處，自應
    由本院予以撤銷改判。爰審酌被告丁○○身為公務員，竟不
    知廉潔自持，謹守法令，而執行職務，收受人民賄賂財物，
    及其犯罪動機、目的、手段、其智識程度、犯罪所生之損害
    、犯罪後態度等一切情狀，量處如主文第2 項所示之刑，並
    依法宣告褫奪公權3 年。又本件行賄起因於富胤公司為免提
    出帳冊之麻煩主動由其受任人戊○○對被告轉達行賄之意，
    核非貪污治罪條例第10條之被害人，爰就被告丁○○所收取
    賄賂30萬元，諭知應予沒收，如全部或一部無法追繳時，應
    以其財產抵償之。
五、公訴意旨另略以：乙○○因丁○○於84年3、4月間多次以電
    話要求提供富胤公司帳冊，而乙○○無法提出帳冊（即前揭
    事實一），乃與戊○○共同基於行賄之犯意聯絡，商定由乙○○支付賄款30萬元以獲取無須提供帳冊接受查核之待遇，
    而由戊○○先向富胤公司會計紀百芬領得現金30萬元以牛皮
    紙袋包妥，即赴桃園縣北區國稅局8 樓服務台，將該筆賄款
    交付丁○○，因認丁○○此部分亦涉有貪污治罪條例第4 條
    第1項第5款之違背職務收受賄賂罪嫌。訊之被告堅詞否認有
    此部分收賄犯行，辯稱：其並未自戊○○處收受30萬元等語
    。經查：(一)戊○○於調查局時坦承與廖淑君一起去行賄30萬
    元，惟戊○○於原審審理時已改口否認有對丁○○行賄30萬
    元，前後所述已有不同，其陳述是否可採，非無疑義。另證
    人廖淑君於原審調查時僅證稱：其自81年5、6月間起就在富
    胤公司擔任會計，是郭美秀錄取其，郭氏兄弟5 人皆是老闆
    ，實際負責人是乙○○，後來陸續又成立賀胤、順胤、紫祥
    、祿吉等公司，84年4月10日離職，其於離職後的4月底時返
    回公司去拿自己的團體保險單，郭美秀及其他會計小姐李愛
    玲、紀百芬、蘇金華等人就詢問其關於「富胤公司81年度40
    1 申報書」在何處，是否有交接給連淑美小姐，其就告訴連
    淑美說報表在櫃子裡，他們就找到「401 業務申報書」（依
    規定2個月要申報1次的營業稅申報書），他們又告訴其說，
    稅務人員要調查年度申報總額與實際申報額不合的事，當時
    ，郭美秀有說要找戊○○去做查帳的問題，其有問郭美秀是
    否有接到查帳通知書，郭美秀說沒有查帳通知書，只有稅務
    人員留下的電話號碼，其當時立即撥電話過去，確實是台灣
    省北區國稅局的語音答錄機聲音，其未再撥分機就掛電話，
    後來經過半個月或1 個月後，其再撥電話給郭美秀關心這件
    事，郭美秀說已交給戊○○去處理，而且是送紅包的處理，
    後來公司大股東郭明德之妻吳美珠有打電話給其，詢問關於
    公司送紅包給稅務人員之事是否有危險等語（見原審87 年5
    月25日筆錄）。而證人廖淑君於本院更(一)審調查時再到庭明
    確證稱：其並未陪戊○○去送錢給丁○○，也沒目睹戊○○
    其把來龍去脈告訴調查局，戊○○可能懷恨，而把其拖下去
    ，事實上其沒有陪戊○○去，也沒有看到等語（見本院更(一)
    審91年3 月14日訊問筆錄）。準此，戊○○於調查局時供稱
    與廖淑君一起去行賄30萬元，既經證人廖淑君嚴詞否認，其
    本身嗣後亦改口否認有對丁○○行賄30萬元，則其上開口供
    顯有瑕疵而難認與事實相符。(二)證人紀百芬於原審調查時具
    結證稱：其是富胤公司會計，公司有叫其準備2次的30 萬元
    ，第1 次的30萬元是交給戊○○去處理稅務問題，但不知戊○○是去交給誰，後來丁○○似乎未收到該筆30萬元，因為
    他仍一直打電話來公司，其聽說是有人懷疑戊○○私吞該30
    萬元等語（見原審87年5月5日筆錄）。而被告既已經自白有
    收受乙○○給付之30萬元，果戊○○有給付30萬元，丁○○
    當無自始就此部分獨不予承認之理，是證人紀百芬所證其聽
    說是有人懷疑戊○○私吞該30萬元等語，或非無稽。(三)另乙○○經營之勝胤公司、惠胤公司公司另涉有對其他稅務人員
    於82年7月9日支出國稅局紅包10萬元、83年3月4日現金支出
    15萬元、於83年1 月21日向同案被告丙○○行賄1萬2千元部
    分（此部分經原審移送臺灣士林地方法院審理）均製作支出
    證明單1紙、現金支出傳票2 紙（見偵字第16151號卷第87頁
    、第88頁、第89頁、見原審(二)卷第145 頁），設若乙○○若
    有另行交付戊○○30萬元轉交予被告，當應有相關支出紀錄
    可供查證，惟本案並無此部分相關之證據資料附卷可查。(四)
    此外，復查無其他任何積極證據足資證明被告有自戊○○處
    收取富胤公司轉交之30萬元，自不能證明其此部分犯罪，惟
    公訴人認此部分與前開論罪科刑部分有連續犯之裁判上一罪
    關係，爰不另為無罪之諭知。
據上論斷，應依刑事訴訟法第369條第1項前段、第364條、第299
條第1項前段，第300條，81年7 月19日修正生效貪污治罪條例第
2條前段、第5條第1項第3款、第8條、第9條、第16條、第17條、
刑法第11條前段、第2條第1 項但書、第37條第2項，判決如主文
。
本案經檢察官周志榮到庭執行職務。
中　　華　　民　　國　　94　　年　　2 　　月　　23　　日
                  臺灣高等法院刑事第7庭
                      審判長法  官  蔡秀雄
                            法  官  林明俊
                            法  官  蘇素娥
以上正本證明與原本無異。
如不服本判決，應於收受送達後十日內向本院提出上訴書狀，其
未敘述上訴之理由者並得於提起上訴後十日內向本院補提理由書
（均須按他造當事人之人數附繕本）。
                            書記官  何閣梅
中　　華　　民　　國　　94　　年　　2 　　月　　23　　日
附錄：本判決論罪科刑法條全文
（85年10月23日修正前）貪污治罪條例第5條：
有左列行為之一者，處七年以上有期徒刑，得併科新臺幣二百萬
元以下罰金：
一、意圖得利，擅提或截留公款或違背法令收募稅捐或公債者。
二、利用職務上之機會，詐取財物者。
三、對於職務上行為，要求期約或收受賄賂或其他不正利益者。
前項第一款及第二款之未遂犯罰之。
（85年10月23日修正前）貪污治罪條例第8條：
犯第四條至第六條之罪而自首者，減輕其刑；在偵查中自白者，
得減輕其刑。
（85年10月23日修正前）貪污治罪條例第9條：
犯第四條至第六條之罪者，其所得財物，應予追繳，並依其情節
分別沒收或發還被害人。
前項財物之全部或一部無法追繳時，應追徵其價額，或以其財產
抵償之。
